臺灣高等法院高雄分院民事判決　　　　 　96年度上國字第3號
上　訴　人　乙○○
　　　　　　丙○○
共　　　同
訴訟代理人　周中臣律師
　　　　　　黃錫耀律師
被 上 訴人　高雄市左營區文府國民小學
法定代理人　甲○○
訴訟代理人　康進益律師
上列當事人間國家賠償事件，上訴人對於民國 96年6月6日臺灣高
雄地方法院96年度國字第 6號第一審判決提起上訴，本院於 96年
10月24日言詞辯論終結，判決如下：
    主  文
上訴駁回。
第二審訴訟費用由上訴人負擔。
    事  實  及  理  由
一、上訴人主張：上訴人之子黃世緯前於民國94年3 月22日，為
    就讀於被上訴人4 年1 班之學生，於當日上午11時10分許之
    第3 節下課時，因發現被上訴人行政大樓5 樓活動中心北側
    之東向第二窗戶未上鎖，為能進入活動中心內打羽毛球，乃
    翻越活動中心北側門口迴廊（下稱系爭迴廊）之欄杆，並攀
    附至活動中心東向第二窗戶（下稱系爭窗戶）窗檯，卻因而
    不慎墜樓死亡。被上訴人於系爭迴廊雖有設置欄杆，然被上
    訴人係一國民小學，所招收之學生活潑好動，經常有前往活
    動中心內部玩耍之慾望，被上訴人本應考量會有學生翻越系
    爭迴廊欄杆而攀附至窗檯以進入活動中心，卻未於系爭迴廊
    上張貼警告標誌及設置防止攀爬之安全設施，其設置即有缺
    失。另被上訴人未有積極防止攀爬之行為，復未將系爭窗戶
    上鎖，導致黃世緯欲經由該窗檯攀爬進入活動中心而不幸墜
    樓，被上訴人亦有管理上之缺失。上訴人因被上訴人上開設
    置及管理上之缺失，痛失愛子，受有極大之精神上損害，爰
    依國家賠償法第3 條第1 項、第5 條、民法第194 條之規定
    ，請求被上訴人賠償上訴人所受之精神上損害各新台幣（下
    同）250 萬元。原審為上訴人敗訴之判決，上訴人不服，提
    起上訴，並聲明：(一)原判決廢棄。(二)被上訴人應給付上訴人
    各250 萬元，及自96年3 月6 日起算之法定遲延利息。(三)願
    供擔保，請准宣告假執行。
二、被上訴人則以：被上訴人於系爭迴廊所設置之欄杆高度為
    1.3 公尺，較當時由內政部所訂定之「建築技術規則設計施
    工編」第38條為優，已有防止攀爬之設計，設置上並無缺失
    。而黃世緯翻越欄杆攀附窗檯欲進入活動中心，本係違規且
    極度危險之行為，被上訴人平日即有宣導禁止，已足達到警
    示效果，縱令未設有警告標誌或防止攀爬之措施，亦無設置
    之缺失。另黃世緯翻越欄杆攀爬窗檯之際，亦有同學馮才晏
    在旁阻止，係黃世緯拒不聽勸阻，仍強行翻越攀附欄杆而為
    冒險行為，始發生本件意外，堪認被上訴人平日即有加以宣
    導禁止，亦無管理上之疏失等語，資為抗辯。於本院聲明：
    (一)上訴駁回。(二)如受不利之判決，願供擔保，請准宣告免為
    假執行。
三、兩造不爭執事項如下：
  (一)黃世緯為上訴人之子，於94年3 月22日，係就讀被上訴人4
    年1 班之學生，於當日上午11時10分許之下課時間，因黃世
    緯欲經由系爭迴廊攀爬進入關閉之活動中心，黃世緯第一次
    係手拿羽毛球拍攀爬欄杆欲進入活動中心，嗣經同學馮才晏
    勸阻而下來，其後黃世緯又再次攀爬欲進入活動中心，一時
    不慎墜落中庭，因頭部撞擊地面而死亡。
  (二)系爭迴廊欄杆高度為111 公分，連同下方水泥底座高度14公
    分，合計125 公分，欄杆橫向最上緣與最下緣之高度為100
    公分，最上緣橫向鐵條寬度為5.5 公分，迴廊欄杆至活動中
    心窗台之最近距離為90公分，窗台寬度為70公分。
  (三)活動中心南北兩側均有門，東西兩向均有開窗，內設有羽毛
    球場地。
  (四)系爭窗戶，於發生黃世緯墜樓意外之時，並未上鎖，而站在
    迴廊上就可以看見系爭窗戶並未上鎖。
  (五)被上訴人於黃世緯發生墜樓意外前，並未在系爭迴廊設置任
    何警告標語或防止攀爬之設施。
四、兩造爭點：
  (一)黃世緯墜樓之系爭迴廊之設置及管理有無缺失？
  (二)若被上訴人對系爭迴廊設置或管理有缺失，上訴人得請求之
    金額為何？
五、本院對於爭點(一)之判斷如下：
  (一)按公有公共設施因設置或管理有欠缺，致人民生命、身體或
    財產受損害者，國家應負損害賠償責任，國家賠償法第3條
    第1 項固定有明文。考其立法意旨，係在使政府對於提供人
    民使用之公共設施，負有維護通常安全狀態之義務，當公共
    設施不具通常應有之安全狀態或功能時，其設置或管理機關
    是否積極並有效地為足以防止危險或損害發生之具體行為，
    倘其設置或管理機關對於防止損害之發生，已為及時且必要
    之具體措施，即應認其設置或管理並無欠缺，自不生國家賠
    償責任。而所謂公共設施之設置有欠缺，係指公共設施建造
    之初，即存有瑕疵而言；管理有欠缺者，係指公共設施建造
    後未妥善保管，怠為修護致該物發生瑕疵而言。又人民依上
    開規定請求國家賠償時，尚須人民之生命、身體或財產所受
    之損害，與公有公共設施之設置或管理之欠缺，具有相當因
    果關係，始足當之。亦即在公有公共設施因設置或管理有欠
    缺之情況下，依客觀之觀察，通常會發生損害者，即為有因
    果關係，如必不生該等損害或通常亦不生該等損害者，則不
    具有因果關係，最高法院95年度台上字第923 號判決意旨可
    資參照。
  (二)查被上訴人興建系爭迴廊時之建築技術規則建築設計施工編
    第38條係規定：「設置於露台、陽台、室外走廊、室外樓梯
    、平屋頂及室內天井部份等之欄桿扶手高度，在二層以下者
    ，不得小於一公尺，三層以上者，不得小於一‧一○公尺，
    十層以上者，不得小於一‧二○公尺」。而系爭迴廊所設置
    之欄杆高度為111 公分，連同下方水泥底座高度14公分，合
    計125 公分，欄杆橫向最上緣與最下緣之高度為100 公分，
    最上緣橫向鐵條寬度為5.5 公分等事實，為兩造所不爭執，
    應堪信為真實，堪認被上訴人所設置之欄杆，並未違反上開
    規則。
  (三)本件上訴人雖以被上訴人未於系爭迴廊張貼警語，因認被上
    訴人之設置未達通常安全狀態。惟被上訴人對於學校之學生
    ，平日即有宣導未經師長許可，不得任意進入活動中心，業
    經證人馮才晏、林彥志於警訊中陳述明確（臺灣高雄地方法
    院檢察署94年度相字498 號卷第11、13頁），應堪信為真實
    。而黃世緯於事發之時，係為國民小學四年級下學期之學生
    ，業已就讀於被上訴人學校三年有餘，且無身心上及學習上
    之障礙，當應已習得自理日常生活及判斷一般是非對錯之能
    力，而足以判別翻越上開欄杆攀爬至活動中心窗台之危險性
    甚高。是被上訴人於平日已向學生宣導禁止未經許可進入活
    動中心，且有張貼活動中心使用規則於門口，應可推認被上
    訴人之學生應均知悉此一規範，已達到警示被上訴人學生之
    目的。另黃世緯於事發之身高約為128 公分，體重約為28.9
    公斤，其雙手扶地將雙腳儘量伸出之最大寬度不過103 公分
    ，另系爭迴廊欄杆連同水泥座，合計為125 公分；活動中心
    與系爭迴廊成直角，其窗戶由牆壁內縮將近70公分，因而有
    70公分寬之窗台，系爭迴廊欄杆至窗台之最近距離為90公分
    、窗台凸出牆壁部分不到10公分等事實，有被上訴人提出之
    黃世緯健康檢查紀錄表1 份在卷可查，且經原審會同兩造及
    委請一位身高、體重均與黃世緯相仿之學生於系爭走廊模擬
    以為勘驗，有勘驗筆錄及照片21張足憑（原審卷67至75頁）
    ，應堪信為真實。由此觀之，黃世緯站立於系爭迴廊時，僅
    高出3 公分，而其雙腳張開之最大寬度不過103 公分，於身
    體直立時之正常跨步，其距離一定更小，且窗台超出牆壁部
    分不出10公分，而窗台距離迴廊欄杆有90公分之距離，則以
    黃世緯之智識能力，本可知悉以其身形欲翻越欄杆而爬上活
    動中心東側窗台，不只相當之危險性，是否可能完成都有疑
    問之情況下，且其於第一次翻越欄杆並攀附之際，即已經同
    學馮才晏以危險為由而勸阻，嗣又再次攀爬始不慎墜樓，尤
    見黃世緯確可知悉翻越欄杆攀附至窗檯之危險性而孜意為之
    冒險行為，因此導致不幸，尚難以此認定被上訴人之設置有
    所缺失。至上訴人主張活動中心緊臨迴廊，欄杆高於窗台，
    容易攀爬入內云云，無視前述客觀情事，並無足採。
  (四)上訴人另又以被上訴人未於系爭迴廊設置防止攀爬之設施為
    由，認被上訴人之設置未達安全通常狀態。惟被上訴人所設
    置於系爭迴廊之欄杆高度為111 公分，連同下方水泥底座高
    度14公分，合計125 公分，欄杆橫向最上緣與最下緣之高度
    為100 公分，業已具有相當高度，其間並無可踏腳之處並不
    適宜攀爬，自有警示一般人不得翻越欄杆而攀附至活動中心
    窗檯之作用與意義。且被上訴人平日即有為安全宣導，依黃
    世緯之智識能力，亦應可知悉此一情形等事實，亦如上述，
    是上訴人以被上訴人未另外設置防止攀爬之設施為由，而認
    被上訴人之設置有所缺失，同難採信。
  (五)至於上訴人指稱被上訴人有管理上之缺失部分，除有上開被
    上訴人平日宣導禁止任意攀爬及擅自進入活動中心之事實外
    ，被上訴人確有按月實施自我檢核，亦有93年8 月至94年3
    月之被上訴人校舍建築安全自我檢核表在卷可佐，堪認被上
    訴人確有按月管理維護系爭迴廊之設置上安全性。且本件黃
    世緯亦非因欄杆或窗檯有所缺陷而發生墜樓事件，難認被上
    訴人有何管理之疏失情形。
  (六)上訴人雖又指稱系爭窗戶未上鎖亦屬管理上缺失，惟該窗戶
    是否上鎖，其主要目的應係防止他人進入活動中心偷竊或破
    壞內部設施，依一般通常情形，應無用以防止學生攀爬進入
    活動中心之意。是被上訴人未將該窗戶上鎖，並不因而使該
    公共設施喪失通常應有之安全狀態或功能，難認被上訴人對
    此有管理上之疏失。且因該窗戶之使用上目的，並無防止學
    生攀爬進入活動中心之設置上目的，縱令黃世緯確因見系爭
    窗戶未上鎖而欲藉機進入活動中心，亦與黃世緯之墜樓並無
    相當因果關係，難認被上訴人需負損害賠償責任。
六、本件被上訴人對系爭迴廊既無設置或管理上之缺失，且黃世
    緯之墜樓死亡亦與被上訴人活動中心東向第二窗戶未上鎖無
    相當因果關係，與上訴人主張之國家賠償法第3 條第1 項規
    定之要件有所未合，則上訴人請求被上訴人賠償之各項損害
    及法定利息，自毋庸再予審酌，應予駁回。
七、綜上所述，本件上訴人主張被上訴人對系爭迴廊之設置或管
    理有缺失，且黃世緯之墜樓死亡亦與被上訴人活動中心東向
    第二窗戶未上鎖有相當因果關係，為不足採。被上訴人抗辯
    其就公有公共設施即系爭迴廊之設置及管理並無欠缺之情事
    ，且黃世緯之墜樓死亡，係因個人之冒險行為所致，非系爭
    迴廊之正常使用所致，尚屬可信。是則上訴人執此主張被上
    訴人應負損害賠償責任云云，自屬無據。從而，上訴人主張
    本於國家賠償法第3 條第1 項規定，請求被上訴人給付上訴
    人乙○○、丙○○各250 萬元本息，為無理由，不應准許。
    其假執行聲請亦失所附麗，應併予駁回。原審為上訴人敗訴
    之判決，及駁回其假執行之聲請，並無不合。上訴意旨指摘
    原判決不當，求予廢棄改判，為無理由，應予駁回。
八、據上論結：本件上訴為無理由，依民事訴訟法第449 條第1
    項、第78條，判決如主文。
中　　華　　民　　國　　96　　年　　10　　月　　31　　日
                            民事第六庭
                                審判長法官   張明振
                                法      官   謝肅珍
                                法      官   陳真真
以上正本證明與原本無異。
如對本判決上訴，須於判決送達後20日內向本院提出上訴狀，其
未表明上訴理由者，應於上訴後20日內向本院提出上訴理由書（
均須按他造當事人之人數附繕本）。上訴時應提出委任律師或具
有律師資格之人之委任狀，並依附註條文規定辦理。
中　　華　　民　　國　　96　　年　　11　　月　　1 　　日
                                書  記  官    黃一秋
附註：
民事訴訟法第466 條之1 ：
對於第二審判決上訴，上訴人應委任律師為訴訟代理人，但上訴
人或其法定代理人具有律師資格者，不在此限。
上訴人之配偶、三親等內之血親、二親等內之姻親，或上訴人為
法人、中央或地方機關時，其所屬專任人員具有律師資格並經法
院認適當者，亦得為第三審訴訟代理人。
第1 項但書及第2 項情形，應於提起上訴或委任時釋明之。
